【裁判字號】    96,國,5
【裁判日期】    971030
【裁判案由】    國家賠償
【裁判全文】
臺灣嘉義地方法院民事判決                 96年度國字第5號
原      告  丙○○
                        26巷.
            丁○○○
            乙○○
共 同訴 訟
代  理  人  林春發律師
共      同
複 代理 人  張麗雪律師
            戊○○
被      告  交通部公路總局第五養護工程處
法定代理人  甲○○
訴訟代理人  張雯峰律師
            奚淑芳律師
上列當事人間國家賠償事件，本院於民國98年10月19日言詞辯論
終結，判決如下：
    主  文
被告應給付原告丙○○新台幣壹佰肆拾玖萬伍仟零參拾捌元，及
自民國九十六年五月二十五日起至清償日止，按年息百分之五計
算之利息。
被告應給付原告丁○○○新台幣壹佰肆拾萬柒仟參佰壹拾陸元，
及自民國九十六年五月二十五日起至清償日止，按年息百分之五
計算之利息。
被告應給付原告乙○○新台幣柒仟肆佰貳拾伍元，及自民國九十
六年五月二十五日起至清償日止，按年息百分之五計算之利息。
原告其餘之訴駁回。
訴訟費用由被告負擔百分之五十六，原告丙○○負擔百分之二十
二，原告丁○○○負擔百分之二十一，其餘由原告乙○○負擔。
本判決第一項於原告丙○○以新臺幣伍拾萬元為被告供擔保後，
得為假執行。但被告如以新臺幣壹佰肆拾玖萬伍仟零參拾捌元為
原告預供擔保後，得免為假執行。
本判決第二項於原告丁○○○以新臺幣肆拾柒萬元為被告供擔保
後，得為假執行。但被告如以新臺幣壹佰肆拾萬柒仟參佰壹拾陸
元為原告預供擔保後，得免為假執行。
本判決第三項得假執行。但被告如以新臺幣柒仟肆佰貳拾伍元為
原告預供擔保後，得免為假執行。
原告其餘假執行之聲請駁回
    事實及理由
一、原告起訴主張：
  (一)緣原告丙○○、丁○○○為池芳儀之養父母。民國96年2月1
    5日晚上約10時至12時左右（統一發票顯示同日晚上8時20分
    59秒在嘉義縣水上鄉回歸村北回32號加油），池芳儀駕駛車
    牌號碼ORC-753普通重型機車，行駛於台南縣六甲鄉○○村
    ○道台1線298.4公里南下車道，沿外側慢車道行駛，惟遇該
    路段外側慢車道路寬突減縮，並在減縮車道之外側種植許多
    樹木，而車道路寬突然減縮之處並未由管理維護機關設置警
    告標誌、標線、護欄等交通安全工程設施，且該處夜間路燈
    照明不足，致池芳儀駕駛之普通重型機車行經該處外側慢車
    道路寬突然減縮之處，不慎仍然直行而撞到減縮車道外側種
    植之樹木，至翌日（16日）早晨有路人於6時30分發現該處
    有人車倒地，經報警送醫，於上午6時56分送至奇美醫院柳
    營分院，惟經該醫院診斷，池芳儀已無心跳無脈膊無血壓，
    且已呈屍僵狀態，因而宣告死亡。有台南縣警察局道路交通
    事故當事人登記聯單、道路交通事故現場圖、奇美醫院柳營
    分院診斷證明書、台灣台南地方法院檢察署相驗屍體證明書
    、現場照片為憑。
  (二)按國道、省道由中央公路主管機關管理，公路主管機關，在
    中央為交通部，省道之養護，由該管公路主管機關辦理，公
    路主管機關為維護公路及市區道路交通之安全與暢通，得於
    交通頻繁之路段，視實際需要，劃分各種車輛專用道，並應
    於險要或適當地點，設罝標誌、標線、號誌、護欄及交通島
    等交通安全工程設施，公路法第6條第1項、第3條、第26條
    、第58條訂有明文。又標誌、標線、號誌之設置目的，在於
    提供車輛駕駛人及行人有關道路路況之警告、禁制、指示等
    資訊，以便利行旅及促進交通安全。警告標誌用以促使車輛
    駕駛人及行人瞭解道路上之特殊狀況、提高警覺，並準備防
    範應變之措施。臨時突發危險情況路段、其他路況特殊路段
    ，應設置警告標誌。警告標誌設置位置與警告標的物起點之
    距離，應配合行車速率，自45公尺至200公尺為度，如受實
    際情形限制，得酌予變更。但其設置位置必須明顯，並不得
    少於安全停車視距。（警告標線）用以促使車輛駕駛人及行
    人瞭解道路上之特殊狀況，提高警覺，並準備防範應變之措
    施。路寬變更線（用以警告車輛駕駛人路寬縮減或車道數減
    少，應謹慎行車，並禁止超車。）近障礙物線（用以指示路
    中有固定性障礙物，警告車輛駕駛人謹慎行車，並禁止超車
    。）、路旁障礙物體線（用以表示路旁之障礙物體，促使車
    輛駕駛人提高警覺。劃設於路旁障礙物體上。），「道路交
    通標誌標線號誌設置規則」第2條、第10條第1款、第22條第
    6、7款、第23條第4款、第148條第1款、第154條第1項第1款
    、第2款、第161條第1項分別訂有明文。復按公有公共設施
    因設置或管理有欠缺，致人民生命、身體或財產受損害者，
    國家應負損害賠償責任，國家賠償法第3條第1項訂有明文。
    池芳儀之死亡，與省道台1線298.4公里南下車道之外側慢車
    道路寬突然減縮，並在減縮車道之外側種植許多樹木，而車
    道路寬突然減縮之處並未由管理維護機關設置警告標誌、警
    告標線、護欄等交通安全工程設施，且該處夜間路燈照明不
    足等事項顯有因果關係，足以影響行車安全，顯係公有公共
    設施之設置或管理有欠缺，致人民生命、身體或財產受損害
    ，自應由被告負國家賠償法第3條第1項之賠償責任。
  (三)查本件被告對系爭事故路段設施之設置管理確有欠缺，致池
    芳儀撞及路樹不治身亡。被告應負國家賠償法第3條第1項之
    損害賠償責任，理由如下：
  1.「公路附屬設施設置管理要點」第19點明文規定：「本要點
    所稱景觀設施，指利用自然景觀美化公路或市區道路環境外
    ，以人為設計所設之造景、雕塑、地標、碑亭等附屬設施。
    所稱植栽，指在公路或市區道路之兩側或分隔設施上，所佈
    設之喬木、灌木、地被植物及草花等。其設置原則如下：（
    一）景觀設施及植栽，均不得妨礙行車視線，並不得占用行
    車有效寬度。…（四）「公路或市區道路寬度達四車道以上
    ，並設有分隔設施、路肩或人行道者，公路或當地地方政府
    ，得於中央分隔設施上及公路兩側路肩之外或人行道上植栽
    。但已在路肩種植者，得予保留。…」換言之，植栽應於路
    肩以外為之，不得在路肩種植樹木。（六）「公路或市區道
    路寬度為標準雙車道、混合四車道者，以不種樹為原則。地
    方政府如擬植栽，應徵得公路管理機關同意後，種於路肩之
    外；但設有人行道者，得種於人行道上」。準此，亦不得在
    路肩種樹。查本要點係行政院交通部依公路法第79條之授權
    所訂立之行政規則，以作為交通部設置管理公路附屬設施時
    之準則，自有拘束被告之效力。本件由被告負責養護之系爭
    路段既為省道，即屬公路之一種（公路法第2條第1款參照）
    ，有前揭要點之適用，被告在路肩上植有喬木數棵及地被植
    物、草花等植裁已為不爭之事實，已顯然違反公路附屬設施
    設置管理要點第19點之（四）、（六）之規定，危及用路人
    之行車安全，設置顯有欠缺。
  2.查國家賠償法之制訂意旨既為保障人民權益，本法第3條更
    係採無過失責任原則，則被告機關就公有公共設施之設置或
    管理並無欠缺之主張，自應為詳盡完整之說明，並負有高度
    舉證之責。查事故路段雖置有路燈以作為夜間照明之用，然
    路燈之照明程度不足，不足供用路人照明之用（尤其係正值
    深夜時分之特殊危險路段。被告就此僅以「事故路段沿線有
    裝設路燈，夜間照明良好」一語帶過，即冀能證明「現況公
    共設施之設置或管理並無欠缺」，顯不足採。
  (四)又按國家賠償，除依本法規定外，適用民法規定，國家賠償
    第5條訂有明文。不法侵害他人致死者，對於支出醫療及增
    加生活上需要之費用或殯葬費之人，亦應負損害賠償責任，
    被害人對於第三人負有法定扶養義務者，加害人對於該第三
    人亦應負損害賠償責任，不法侵害他人致死者，被害人之父
    、母、子、女及配偶，雖非財產上之損害，亦得請求賠償相
    當之金額，民法第192條第1項、第2項、第194條訂有明文。
    茲將請求權人之損害詳列如下：
  1.支出殯葬費之損害：共計新台幣（下同）29萬1,350元，由
    原告丙○○支出。
  2.扶養費之損害：
  原告丙○○於42年2月24日出生，至今已54歲，將於102年2
    月24日年滿60歲，依法退休，並自年滿60歲之日起開始有受
    池芳儀扶養之必要。依內政部編「94年台灣地區簡易生命表
    」男性54歲者之平均餘命為25.08年，因此，預估原告丙○○至少可以活到121年2月24日，年滿79歲，惟因池芳儀將於
    131年2月25日年滿60歲依法應退休，故從102年2月24日至12
    1年2月24日為池芳儀應扶養原告之期間，共19年（換算為月
    數為228月）。再者，原告育有2名子女，即池芳儀與乙○○
    ，均為養子女，故應由池芳儀與乙○○各負擔2分之1扶養費
    。查行政院主計處編「94年台灣地區家庭收支調查報告」附
    12表「平均每戶可支配所得及最終消費支出按農家、非農家
    別、都市化程度別及家庭組織型態分別」顯示，平均每戶每
    年最終消費支出為70萬1,076元，平均每戶人數為3.42人，
    故平均每人每年最終消費支出為20萬4,992元（小數點以下
    不計），折算為平均每人每月最終消費支出為1萬7,082（小
    數點以下不計），以此為根據，可得出原告丙○○每月扶養
    之金額為1萬7,082元，由池芳儀負擔2分之1即8,541元，應
    由池芳儀從102年2月24日至121年2月24日共19年折合為228
    個月負擔每月8,541元扶養費，依月別單利5/12%複式霍夫曼
    係數表扣除中間利息即（17,082×1/2）×160＝1,366,560
    元。亦即，原告丙○○受有136萬6,560元扶養費之損害。
  原告丁○○○於45年3月2日出生，至今已51歲，將於105年3
    月2日年滿60歲，依法退休，並自年滿60歲之日起開始有受池
    芳儀扶養之必要。依內政部編「94年台灣地區簡易生命表」
    女性51歲者之平均餘命為31.85年，因此，預估原告丁○○○
    至少可以活到127年3月2日，年滿82歲，惟因池芳儀將於131
    年2月25日年滿60歲依法應退休，故從105年3月2日至127年3
    月2日為池芳儀應扶養原告之期間，共22年（換算為月數為
    264月）。再者，原告育有2名子女，即池芳儀與乙○○，均
    為養子女，故應由池芳儀與乙○○各負擔2分之1扶養費。查
    行政院主計處編「94年台灣地區家庭收支調查報告」附12表
    「平均每戶可支配所得及最終消費支出按農家、非農家別、
    都市化程度別及家庭組織型態分別」顯示（證九），平均每
    戶每年最終消費支出為70萬1,076元，平均每戶人數為3.42
    人，故平均每人每年最終消費支出為20萬4,992元（小數點
    以下不計），折算為平均每人每月最終消費支出為1萬7,082
    （小數點以下不計），以此為根據，可得出原告丁○○○每
    月扶養之金額為1萬7,082元，由池芳儀負擔2分之1即8,541
    元，應由池芳儀從105年3月2日至127年3月2日共22年折合為
    264個月負擔每月8,541元扶養費，依月別單利5/12% 複式霍
    夫曼係數表扣除中間利息即（17,082×1/2）×177＝1,511,
    757元。亦即，原告丁○○○受有151萬1,757元扶養費之損
    害。
  3.慰撫金之損害：
    池芳儀自出生未滿月即被原告收養為養女，由原告自幼親自
    撫育栽培，親如親生子女，養育25年，學業有成，池芳儀於9
    4年6月於嶺東技術學院資訊傳播設計系畢業取得設計學士學
    位畢業，正值青春年華，準備展開大好前程，受有非財產上
    之損害，因此，原告各請求100萬元慰撫金。
  4.車牌號碼ORC-753普通重型機車全毀之損害：上開機車為原
    告乙○○所有，為光陽廠牌，排氣量124立方公分，1998年4
    月出廠，價值3萬元，於發生事故當時已撞毀。
  5.綜上，原告丙○○之損害共計265萬7,910元。原告丁○○○
    之損害共計251萬1,757元。原告乙○○之損害共計3萬元。
  (五)按「依本法請求損害賠償時，應先以書面向賠償義務機關請
    求之」，「賠償義務機關拒絕賠償，或自提出請求之日起逾
    30 日不開始協議，或自開始協議之日起逾60日協議不成立
    時，請求權人得提起損害賠償之訴」，國家賠償法第10條第
    1項、第11條第1項分別定有明文。本件原告於96年3月13日
    就本件請求向交通部申請國家賠償，經交通部轉由被告機關
    處理，並由被告機關於96年5月8日函檢附拒絕賠償理由書拒
    絕賠償，依上揭規定，原告自即得提起本件國家賠償之訴，
    併此敘明。
二、對被告抗辯所為之陳述：
  (一)對於事故之發生，池芳儀並無過失：
  1.查池芳儀本案行駛於機車專用道，詎依循機車道南下直行之
    狀況下，機車道竟然連接路肩，而未有任何警告或指示標示
    ，故當時池芳儀雖係行駛路肩，然尚不得遽謂其具有過失。
    蓋事故路段之路況前後變化極大，原機車專用道之位置經過
    交叉路口後遽轉為路肩，前方路面復急速縮減，再加上當時
    夜間照明不足，實難期待一般人能於漫漫黑夜之中發覺其行
    車位置已驟然由原機車專用道轉變成路肩、前方路面又已遭
    縮減。且衡諸常情，一般駕駛機車為求安全起見，本均較靠
    道路之右側行駛（若謂機車為道路上的二等公民實不為過）
    ，遑論事故路段之路肩?換言之，池芳儀原係確實遵行交叉
    路口前之機車專用道向南行駛，孰知一過十字路口之後，原
    機車專用道竟突然變成路肩，前方柏油路面更無預警地急遽
    縮減，致其直接撞上本不該存在於路肩上之路樹，因而身亡
    。本件實非池芳儀不注意，而係根本難以注意，顯缺注意可
    能性，自難以過失論。
  2.被告雖舉之最高法院77年台上字第1802號判決要旨以為抗辯
    ，然該判決之基礎事實與本件並不相同。蓋本件事實係國家
    就公共設施設置管理之欠缺而負有無過失擔保責任，並不以
    設置或管理機關有過失為必要，且公共設施設置管理之欠缺
    係處於持續發生之恆常狀態。而前開判決事實中，該行為人
    僅就一般責任標準判斷有無過失，其路邊停車之行為亦屬於
    偶一發生之短暫狀態。兩者主要事實既有不同，尚難比附援
    用。
  3.退步言，縱認為就事故之發生池芳儀亦有過失，惟參照台灣
    高等法院87年重上國字第8號判決要旨：「國家之賠償責任
    ，不因被害人或他人就事故之發生與有過失而解免。」可知
    ，被告不得據此即免除國賠責任，至多是與有過失與否之問
    題。又衡諸事故發生原因力之大小，被告就事故路段設施之
    設置管理欠缺顯應負主要責任。
  (二)被告稱：「本件事故發生地點係屬道路路肩（即路面邊線外
    側）而非慢車道」，被告訴訟代理人97年7月1日言詞辯論時
    雖表示：「本件事發地點並非路肩，本件並無設置警示標誌
    的必要，本件並沒有車道變更或路寬減縮的問題，本件並沒
    有違反交通道路標誌標線號誌設置規則之規定。另提出最高
    法院77年台上字第1802號判決供參」、「我們是依照公路用
    地使用規則第3條第1項第4款規定認為事發地點並非路肩」
    。查被告身為道路主管機關，先前既已承認本件事故發生地
    點係屬道路路肩，事後認為事發地點並非路肩，顯不足採。
三、被告則以下列言詞置辯，並聲明：1.原告等之訴及假執行之
    聲請均駁回。2.如受不利判決，願供擔保請准宣告免為假執
    行。
  (一)原告之請求不符國家賠償法之規定：
  1.查原告主張其女池芳儀於省道台1線298.4公里南下車道，因
    撞擊縮減車道之外側樹木而死亡，故請求損害賠償。唯依國
    家賠償法第3條第1項規定：「公有公共設施因設置或管理有
    欠缺，致人民生命、身體或財產受損害者，國家應負損害賠
    償責任。」其應具備：須為公有之公共設施。須公共設
    施設置或管理有欠缺。須人民生命、身體或財產受損害。
    人民受到損害，須與公有公共設施之設置或管理之欠缺，
    具有相當因果關係之要件，始足當之。所謂公有公共設施設
    置有欠缺，係指公共設施建造之初，即存有瑕疵而言。另公
    有公共設施管理有欠缺，係指公共設施建造後維持、修繕及
    保管不完全，不具備通常應有之狀態、作用或功能，致欠缺
    安全性而言，此安全性有無欠缺，應依通常狀況考量各項客
    觀因素認定之，參最高法院92年度台上字第2672號判決意旨
    。
  2.依公路用地使用規則第3條第1項第4款規定：「四、路肩：
    指路基有效寬減除車道寬及行車分隔設施寬所餘兩側之路基
    面。」本件事故發生地點係屬道路路肩（即路面邊線外側）
    而非外側慢車道，且該路段車道規劃為兩快車道及一慢車道
    （該慢車道寬2.9公尺），其車道現況及路面寬度均符合交
    通部頒訂「道路交通標誌標線號誌設置規則」暨「公路路線
    設計規範慢車道寬最小為2公尺」之相關規定；且事故路段
    車道並無縮減，無設置警告標誌、護欄等交通安全工程設施
    之必要；再者，事故路段沿線有裝設路燈，夜間照明良好；
    足見，依現況公共設施之設置或管理並無欠缺。
  3.次查，道路交通安全規則第99條第1項規定：「機器腳踏車
    行駛之車道，應依標誌或標線之規定行駛；無標誌或標線者
    ，依下列規定行駛：五、除起駛、準備停車或臨時停車外，
    不得駛出路面邊線」，換言之，路面邊線外側即屬道路路肩
    ，非供機器腳踏車行駛之用。又車道係指以劃分島、護欄或
    標線劃定道路之部分，及其他供車輛行駛之道路；而輕型機
    器腳踏車，在以劃分快慢車道之道路，應在慢車道行使，分
    別為行為時道路交通管理處罰條例第3條第2款，及道路交通
    安全規則第99條第1項第2款所明定。被害人騎輕型機車，肇
    事路段係劃分有快慢車道之雙線道路，標線清晰等情，有卷
    存之道路交通事故調查報告表(二)，與台灣省台南區車輛行車
    事故鑑定委員會97年5月15日南鑑字第0975901453號函附分
    析意見足參。依前揭規定，本案事故之發生乃原告未依「道
    路交通安全規則」行駛所肇致，非被告設置有欠缺或過失可
    言。
  4.再查，本件系爭路面既無設置或管理有欠缺之情形，則事故
    之發生即與公共設施設置或管理間並無相當因果關係。本件
    原告請求賠償核與國家賠償法第3條第1項規定要件不合，被
    告無賠償之義務。
  (二)原告等請求數額部分：
  1.殯葬費之主張部分：
    承認原告之請求。
  2.扶養費部分：
    原告固依據「94年台灣地區家庭收支調查報告」，主張平均
    每人每月最終消費支出為17,082元。唯，行政院主計處另有
    公佈「94年度平均每人月消費支出－台南市區域」，原告等
    既然居住於台南市，故應以台南市之平均消費作為衡量標準
    ，始為準確。依上開平均消費支出表所示，台南市之平均消
    費約每月16,524元。依此數據計算扶養費如下：
  原告丙○○部分：
    查，丙○○現年54歲，依內政部所編「94年台灣地區簡易生
    命表」，有平均餘命25.08年(至民國121年2月24日)，原告
    丙○○自102年2月24日起（滿60歲）至121年2月24日止，此
    期間有受扶養之需要。原告丙○○之扶養費，依上開民法規
    定，應由丁○○○、乙○○及池芳儀共同分擔。依此計算，
    每年池芳儀對丙○○所需負擔之扶養金額為6萬6,096元（
    16524÷3×12＝66096），共須扶養19年，依霍夫曼係數計
    算法扣除中間利息即86萬6,920元（66,096×13.0000 0000
    【霍夫曼係數】＝866 919.6）。
  原告丁○○○部份：
    查，原告丁○○○現年51歲，依內政部所編「94年台灣地區
    簡易生命表」，有平均餘命31.85年(至民國127年3月2日)，
    原告丁○○○自105年3月2日起（滿60歲）至127年3月2日止
    ，此期間有受扶養之需要。丁○○○之扶養費，依上開民法
    規定，應由丙○○、乙○○及池芳儀共同分擔。依此計算，
    每年池芳儀對丁○○○所需負擔之扶養金額為6萬6,096元（
    16524÷3×12＝66096），共須扶養22年，依霍夫曼係數計
    算法扣除中間利息即96萬3,684元（66096×14.0000000 0
    【霍夫曼係數】＝963683.8）。
  3.慰撫金部分：
    按本件事故之發生係肇因於直接被害人池芳儀夜間未能遵守
    交通規則，行駛於路肩車道外，對於本件事故之發生與有過
    失。兼以原告與直接被害人池芳儀係養父母子女關係，參酌
    原告等所受痛苦情形、被告加害程度及兩造教育程度、職業
    、經濟狀況等，於衡量慰撫金上，原告之請求顯然過高。
  4.本案應有過失相抵之適用：
    經查：本件因直接被害人池芳儀未依標誌或標線之規定行駛
    ，致發生本案，退而言之，縱使被告對系爭道路之管理有欠
    缺，直接被害人對本案結果之發生亦有因果關係存在，原告
    等雖非直接被害人，然其據以請求賠償之請求權乃係基於直
    接被害人池芳儀死亡之同一事實而發生，參照上述實務見解
    ，衡諸公平法理，本案應審酌雙方過失比率，就損害賠償為
    折抵，故原告所請求之各項金額，應再依過失比例減少，方
    為公平。
  (三)系爭事發地點為路肩外側之綠地，並非路肩或慢機車道：
    依公路用地使用規則第3條第1項第4款規定：「二、路基：
    係指承受路面之土壤部份，其幅度包括路基有效寬度及為使
    路基穩定所形成填挖土之邊坡。三、路基邊緣：指路基坡腳
    或坡頂之邊緣。四、路肩：指路基有效寬減除車道寬及行車
    分隔設施寬所餘兩側之路基面。」，因此機汽車行駛之有效
    路面並不包含路肩，且路肩事指減除路寬及行車分隔設施寬
    所餘兩側之「路基面」，即減除前揭部份後有鋪設柏油之部
    份，未鋪設柏油部份尚非屬路肩，而本件事故發生地點係於
    路基面以外之綠地上，依前揭公路用地使用規則第3條第1項
    第4款之定義，本件事故發生之地點應屬路肩外側（即路面
    邊線外側）而非外側慢車道或路肩。
  (四)系爭事發地點並非慢車道或有效行駛路面：
    又查該路段車道規劃為兩快車道及一慢車道（該慢車道寬2.
    9公尺），其車道現況及路面寬度均符合交通部頒訂「道路
    交通標誌標線號誌設置規則」暨「公路路線設計規範慢車道
    寬最小為2公尺」之相關規定。
  (五)系爭事發地點與設置警示號誌、路寬縮減、路寬變更線、或
    近障礙物線規定不符，亦無必要：
  1.依據交通道路標誌標線號誌設置規則第22條規定：「有左列
    情行之一者，應設置警告標誌：一、急彎路段。二、險坡路
    段。三、交岔路口。四、道路施工路段。五、鐵路平交道附
    近。六、臨時突發危險情況路段。七、其他路況特殊路段。
    」，事發地點有效路面平整寬敞，根本無上揭情形，被告自
    無設置警示標誌之義務。
  2.又按第28條規定：「車道、路寬縮減標誌，用以促使車輛駕
    駛人注意前方車道或路寬將縮減之其情況，設於同向多車道
    或路寬縮減路段將近之處，右側縮減用「警8」，左縮減用
    「警9」。」，前揭規定係指車道或路寬縮減之狀況，因路
    肩甚或路肩外側並非有效路面，因此路肩縮減或路肩縮減自
    無警示之必要；又，故此本件事故路段車道或路寬並無縮減
    ，事發地點與前揭規定不符，自無設置之可能。
  3.再按同法第155條規定：「路寬變更線，用以警告車輛駕駛
    人路寬縮減或車道數減少，應謹慎行車，並禁止超車。」，
    因此路寬變更線係針對有行車路寬縮減或車道數減少之情況
    ，本件事發地點並無路寬縮減或車道數減少之情況，因此自
    無依前揭規定設置之義務。
  4.再按同法第156條規定：「近障礙物體線，用以指示路中有
    固定性障礙物，警告車輛駕駛人謹慎行車，並禁止超車。」
    ，故近障礙物體線係為警示路中之固定性障礙物體所設，本
    件為路肩外側之綠地，而非有效路面上，自無依前揭規定設
    置之可能。
  5.綜上，事發地點道路之警示、指示、引導等設施符合道路設
    計規範，且未違反道路交通標誌標線號誌設置規則等相關規
    定，因此依台灣省台南區車輛行車事故鑑定委員會函，本事
    故答辯人無肇事因素。
  (六)事故路段沿線有裝設路燈，夜間照明良好。且事發地點為路
    肩外側，植栽並無違背公路附屬設施19條之規定。
  (七)原告提供路肩設置測速器之判決，與本案之狀況不符，自無
    比附援引之可能：
    查道路交通安全規則第99條第1項規定：「機器腳踏車行駛
    之車道，應依標誌或標線之規定行駛；無標誌或標線者，依
    下列規定行駛：五、除起駛、準備停車或臨時停車外，不得
    駛出路面邊線」，換言之，路面邊線外側即屬道路路肩，非
    供機器腳踏車行駛之用。依最高法院77年度台上字第1802號
    判決要旨，可知路肩並非有效路面，因此原告所提出之民事
    判決與最高法院之見解有違，更何況本件事發地點為路肩外
    側，與該案之狀況有違，自不能引用。
四、不爭執事項
  (一)池芳儀於96年2月15日晚間，駕駛車牌號碼ORC-753機車行經
    台南縣六甲鄉○○村○道台1線南下車道298.4公里處，因撞
    擊路旁綠地之路樹，致人、車倒地，至翌日上午6時56分許
    ，遭人發現，惟經送醫急救，仍不治死亡。
  (二)肇事機車係沿機車優先道行駛，惟機車優先道經交叉路口後
    ，即驟轉為路肩，車道亦從4車道減為3車道。
  (三)原告為台1線省道之養護機關，而現場並無設置任何警告標
    誌、警告標線或護欄等設施。
  (四)若原告主張為有理由，原告丙○○、丁○○○所受扶養費之
    損害以台南市平均每月消費1萬6,524元為準計算，殯葬費則
    為29萬1,350元。
  (五)原告乙○○為ORC-753機車之所有人，該車於事故發生後，
    業已毀壞。
五、爭執事項
  (一)被告在現場未設置任何警告標誌、警告標線及護欄等設施，
    是否屬於設置或管理之欠缺。
  (二)池芳儀就事故之發生，是否與有過失。
  (三)原告得請求之金額為何。
六、本院之判斷：
  (一)被告在現場未設置任何警告標誌、警告標線及護欄等設施，
    是否屬於設置或管理之欠缺。
  1.按國家賠償法第3條第1項請求損害賠償者，以該公共設施之
    設置或管理機關為賠償義務機關，國家賠償法第9條第2項定
    有明文。又國道、省道由中央公路主管機關管理；公路主管
    機關：在中央為交通部；國道、省道之養護，由中央公路主
    管機關辦理；公路主管機關為維護公路之安全及暢通，應於
    必要地點設置標誌、標線、號誌、護欄及行車分隔設施等交
    通安全工程設施，並得視實際需要劃設車輛專用道。公路法
    第6條第1項前段、第3條前段、第26條第1項、第58條第1項
    亦有明文。
  2.經查，系爭路段係屬省道，參酌上開規定，其管理機關自係
    被告無訛。是被告為維護系爭路段之安全及暢通，自應於必
    要地點設置標誌、標線、號誌、護欄等，其設置、管理如有
    欠缺，致人民生命、身體或財產受損害，為落實權責相符原
    則，自為國家賠償義務機關。原告以被告為賠償義務機關，
    即無不合。
  3.按國家賠償法第3條第1項規定「公有公共設施因設置或管理
    有欠缺，致人民生命、身體或財產受損害者，國家應負損害
    賠償責任」之損害賠償責任，其性質為狀態責任，而非行為
    責任，不以行為之違法性為要件，祇須缺少通常應具備之性
    質或設備，即應負賠償責任，並不以管理者之行為是否違背
    作為或不作為義務為必要；又所謂公共設施設置或管理有無
    欠缺，係「視其設置或管理機關有無及時採取足以防止危險
    損害發生之具體措施為斷」（最高法院92年臺上字第2672號
    判決要旨參照）。
  4.查系爭路段交叉路口前之機車優先道距離路緣4.4公尺，經
    過交叉路口處，機車優先道距離路緣為5.9公尺，而在肇事
    地點前，機車優先道距離路緣為4.9公尺，肇事端之車道亦
    由4車道縮減為3車道，且系爭路段經交叉路口後，即往西略
    偏，此有道路交通事故現場圖（附於本院卷第226頁）、照
    片（附於本院卷第235頁、第238頁、第239頁、第251頁、第
    252 頁）可證，足見系爭路段經過交叉路口處，原機車優先
    道即往內側縮，路面驟轉為路肩。又肇事地點種植樹木，為
    泥土地面，前所鋪設之柏油路面（即路肩）急遽縮減，而未
    設立任何警告標誌、標線乙情，有照片（附於本院卷第14
    頁、第16頁、第17頁、臺灣臺南地方法院檢察署96年度相字
    第289號相驗卷第11頁、第12頁）可考。對一般駕駛人言之
    ，夜間駕駛機車行經系爭路段，實難期能注意前方有機車道
    內縮情形，倘其未能及時左轉進入機車道，迨其騎至肇事地
    點，即使發現前方有種植路樹，亦難以反應，是系爭路段當
    屬危險路段。被告未於此等危險路段設置警告標誌、標線，
    自屬公共設施設置或管理有欠缺。又本件送請國立交通大學
    鑑定結果，亦同此見解，此有98年8 月11日行車事故鑑定意
    見書在卷可憑。是被告辯稱：現場車道並無縮減，無設置警
    告標誌、護欄等交通安全工程設施之必要云云，要屬無據。
  5.又按所謂相當因果關係，係指依經驗法則，綜合行為當時所
    存在之一切事實，為客觀之事後審查，認為在一般情形下，
    有此環境、有此行為之同一條件，均可發生同一之結果者，
    則該條件即為發生結果之相當條件，行為與結果即有相當之
    困果關係（最高法院94年度臺上字第940號判決參照）。本
    件肇事路段經過交叉路口處，原機車優先道即往內側縮，路
    面驟轉為路肩，又肇事地點種植樹木，為泥土地面，前所鋪
    設之柏油路面（即路肩）急遽縮減，而現場未設有警告號誌
    、標線乙情，已如上述，池芳儀駕駛機車途經該處，未能認
    知前方路面變化情形及路旁設有路樹之障礙物，致反應不及
    ，撞擊路樹，依前揭說明，警告號誌、標線之設置與池芳儀
    死亡間，自有相當因果關係。
  (二)池芳儀就事故之發生，是否與有過失。
  1.按損害之發生或擴大，被害人與有過失者，法院得減輕賠償
    金額，或免除之，民法第217條第1項定有明文。所謂被害人
    與有過失，係指被害人苟能盡其善良管理人之注意，即得避
    免其損害之發生、擴大，竟不注意之意（最高法院83年度臺
    上字第1701號判決意旨參照）。又民法第224條可類推適用
    於同法第217條被害人與有過失之規定，亦即在適用民法第
    217條之場合，損害賠償權利人之代理人或使用人之過失，
    可視同損害賠償權利人之過失，適用過失相抵之法則（最高
    法院72年度臺上字第271號判決意旨參照）。
  2.再按汽車行駛時，駕駛人應注意車前狀況及兩車併行之間隔
    ，並隨時採取必要之安全措施。又汽車在同向二車道以上之
    道路（車道數計算，不含車種專用車道、機車優先道及慢車
    道），除應依標誌或標線之指示行駛外，除準備停車或臨時
    停車外，不得駛出路面邊線或跨越兩條車道行駛。道路交通
    安全規則第94條第3項、第98條第1項第5款分別定有明文。
    又所謂車前狀況，係指駕駛人雙眼視野所及之左右前方範圍
    內皆屬之。經查，肇事地點係位在20公分之白實線旁，足見
    肇事地點應屬路肩，非供車輛行駛之用，池芳儀駕駛機車撞
    擊路樹，致人、車倒地等情，均已如前述，足見於本件事故
    事發當時，池芳儀駕駛機車，應有未注意車前狀況，採取必
    要之安全措施及駛出路面邊線之情形，且亦為本件事故發生
    之原因，自有過失，且其過失與其死亡之結果間，有因果關
    係。
  3.本件原告丙○○、池韓素敏之請求權係繼承自池芳儀，原告
    乙○○將機車出借予池芳儀，均因其死亡而有所請求，則原
    告自應承擔池芳儀與有過失之責任。本院審酌事故之發生，
    係因被告設置、管理公共設施有欠缺，暨池芳儀亦疏未注意
    車前狀況，採取必要之安全措施及駛出路面邊線，撞擊路樹
    ，因而人車倒地，造成死亡等情，認原告應負擔百分之四十
    之與有過失責任為適當。
  (三)原告得請求之金額為何。
  1.按不法侵害他人致死者，對於支出醫療及殯葬費之人，應負
    損害賠償責任。被害人對於第三人負有法定扶養義務者，加
    害人對於該第三人亦應負損害賠償責任。不法侵害他人致死
    者，被害人之父母，雖非財產上之損害，亦得請求賠償相當
    之金額。不能回復原狀或回復顯有重大困難者，應以金錢賠
    償其損害。此觀國家賠償法第5條準用民法第192條1項、第2
    項、第194條及第215條之規定自明。本件池芳儀之死亡，既
    係因被告對系爭路段之設置、管理欠缺所致，已如上述，則
    原告依國家賠償法第3條第1項、民法第192條第1項、第2項
    、第194條、第215條之規定，請求被告給付，自屬有據。
  2.就原告所請求之金額，應否准許，分述如次：
  原告主張支出池芳儀必要喪葬費29萬1,350元之事實，為被
    告所不爭執，是原告此部分請求，應屬有據。
  扶養費部分：
    按子女對於父母依法負有扶養義務，民法第1114條、第1115
    條定有明文。又受扶養權利者，以不能維持生活而無謀生能
    力者為限。前項無謀生能力之限制，於直系血親尊親屬，不
    適用之，同法第1117條亦定有明文。經查，原告丙○○係42
    年2月24日生，原告丁○○○係45年3月2日生，原告丙○○
    、丁○○○主張年滿60歲時，有受扶養之必要，原告丙○○
    可受扶養年限為19年，原告丁○○○可受扶養年限22年等事
    實，為被告所不爭執，是原告丙○○、丁○○○年滿60歲時
    ，不能維持生活，而有受扶養之權利。次查，原告丙○○、
    丁○○○每人每月得受扶養費金額1萬6,524元，為兩造所不
    爭執，亦符合現今社會環境及國人經濟生活狀況，應屬可採
    ，是每年得受扶養金額為19萬8,288元。再查，原告之子女
    扶養義務人為2人，從而，依年別單利5%複式霍夫曼計算法
    扣除中間利息，原告丙○○得受扶養之金額為260萬759元（
    計算式：198,288×13.00000000＝2,600,759，受扶養19年
    之年別單利5﹪複式霍夫曼係數為13.00000000，元以下四捨
    五入），其子女之扶養義務人有2人，故池芳儀應負擔其扶
    養費為130萬380元（計算式：2,600,759÷2＝1,300,380，
    元以下四捨五入）；原告丁○○○得受扶養之金額為289萬
    1,052元（計算式：198,288×14.00000000＝2,891,052，受
    扶養22年之年別單利5﹪複式霍夫曼係數為14.00000000，元
    以下四捨五入），其子女之扶養義務人有2人，故池芳儀應
    負擔其扶養費為144萬5,526元（計算式：2,891,052÷2＝
    1,445,526）。綜上，原告丙○○得請求之扶養費為130萬
    380元，原告丁○○○得請求之扶養費為144萬5,526元。
  機車毀壞部分：
    原告主張機車於87年4月出產，新車價格為4萬9,500元，已
    因本件事故毀壞乙情，被告不爭執。經查，參酌財政部所頒
    之固定資產耐用年數表所載，機車之耐用年數為3年，系爭
    機車自出廠起，迄事故發生，已將近9年，故事故發生時，
    機車僅有殘存價額1萬2,375元（計算式：49,500/3＋1＝12,
    375）。故原告乙○○得向被告請求之機車損害賠償為1萬2,
    375元。
  按慰藉金之賠償，須以人格權遭遇侵害，使精神上受有痛苦
    為必要，其核給之標準固與財產上損害之計算不同，然非不
    可斟酌雙方身分、資力與加害程度及其他各種情形核定相當
    之數額（最高法院51年臺上字第223號判例要旨參照）。原
    告丙○○、池韓素敏分別為池芳儀之父母，池芳儀因本件事
    故而死亡，原告頓失親人，精神上自受有極大痛苦，本院爰
    審酌原告均為高中畢業，原告丙○○目前月薪約4萬元，名
    下無不動產，原告池韓素敏現無業，名下有房屋1棟、土地1
    筆等情，業據原告丙○○、池韓素敏陳明屬實，復有稅務電
    子閘門財產所得調件明細表2份附卷足憑，及被告為國家機
    關，設置、管理之缺失暨原告之身分、地位等情狀，認原告
    丙○○、池韓素敏各請求賠償90萬元之精神慰藉金為適當，
    應予准許。
  3.綜上，原告丙○○原得請求金額合計為249萬1,730元（計算
    式：殯葬費291,350元＋扶養費1,300,380元＋慰撫金900,00
    0 ＝2,491,730），原告丁○○○原得請求金額為合計234萬
    5,526元（計算式：扶養費1,445,526＋慰撫金900,000＝2,3
    45,526），原告乙○○原得請求之金額為1萬2,375。惟原告
    應負擔40﹪之與有過失責任，經減輕被告之賠償責任後，原
    告丙○○得請求金額為149萬5,038元〔計算式：2,491,730
    ×（1－40﹪）＝1,495,038〕、原告丁○○○得請求金額為
    140萬7,316元〔計算式：2,345,526×（1－40﹪）＝1,407,
    316，元以下四捨五入〕，原告乙○○得請求之金額為7,425
    元〔計算式：12,375×（1－40﹪）＝7,425〕，逾此部分之
    請求，則屬無據。
七、末按給付無確定期限者，債務人於債權人得請求給付時，經
    其催告而未為給付，自受催告時起，負遲延責任。其經債權
    人起訴而送達訴狀，或依督促程式送達支付命令，或為其他
    相類之行為者，與催告有同一之效力；遲延之債務，以支付
    金錢為標的者，債權人得請求依法定利率計算之遲延利息；
    應付利息之債務，其利率未經約定，亦無法律可據者，週年
    利率為百分之5，民法第229條第2項、第233條第1項前段及
    第203條分別定有明文。經查，被於96年5月24日收受起訴
    狀繕本，有送達回證在卷可稽。從而，原告依國家賠償法第
    3條第1項、民法第192條第1項、第2項、第194條、第215條
    之規定，請求被告給付原告丙○○149萬5,038元、原告丁○○○140萬7,316元、原告乙○○7,425元，及均自起訴狀繕
    本送達翌日即96年5月25日起至清償日止，按週年利率百分
    之五計算之利息，為有理由，應予准許。逾此部分之請求為
    無理由，應予駁回。
八、原告丙○○、丁○○○勝訴部分，均陳明願供擔保聲請宣告
    假執行，核無不合，爰酌定相當之擔保金額宣告之；原告乙○○勝訴部分，金額未逾50萬元，依民事訴訟法第389條第1
    項第5款規定，應依職權宣告假執行，是就此部分，原告乙○○雖陳明願供擔保請求宣告假執行，惟應認其僅係促請本
    院為上開宣告假執行職權之發動而已，應由本院依職權為假
    執行之宣告；至被告聲請預供擔保聲請免為假執行，爰酌定
    相當之擔保金額宣告之；原告其餘之訴既經駁回，其假執行
    之聲請已失所附麗，應併駁回之。
九、本件事證已臻明確，兩造其餘主張陳述及所提之證據，經本
    院審酌後，核於本件判決之結果均無影響，自毋庸一一論列
    ，附此敘明。
十、據上論結，本件原告之訴為一部有理由，一部無理由，依民
    事訴訟法第79條、第389條第1項第5款、第390條第2項、第
    392條第2項，判決如主文。
中    華    民    國    97    年    10    月    30    日
                  民事第一庭法  官  張鶴齡
以上正本係照原本作成
如對本判決上訴須於判決送達後20日內向本院提出上訴狀
中    華    民    國    97    年    10    月    30    日
                            書記官  王博昭


司法院資訊處製作；財團法人民間司法改革基金會備份。
